臺灣屏東地方法院刑事判決　　　　　　　95年度交易字第69號
公　訴　人　台灣屏東地方法院檢察署檢察官
被　　　告　辛○○
　　　　　　丁○○
共　　　同
選任辯護人　李慶隆律師
上列被告因過失傷害等案件，經檢察官提起公訴（95年度偵字第
797 號），本院判決如下：
    主  文
辛○○因過失傷害人，處有期徒刑肆月，減為有期徒刑貳月，如
易科罰金，以銀元佰元即新臺幣玖佰元折算壹日。
丁○○意圖使犯人隱避而頂替，處有期徒刑肆月，減為有期徒刑
貳月，如易科罰金，以銀元佰元即新臺幣玖佰元折算壹日。
    事  實
一、辛○○考領有普通小客車駕駛執照，與丁○○為夫妻關係。
    其於民國92年2 月26日13時30分許，駕駛車牌號碼5083－FC
    號自用小客車搭載丁○○，沿幹線之屏東縣潮州鎮○○路由
    北往南方向行駛時，途經文化路、振昇路無號誌交岔路口時
    ，本應注意行經無號誌路口應減速慢行，作隨時停車之準備
    ，且汽車行駛時，駕駛人應注意車前狀況，隨時採取必要之
    安全措施，而依當時天候為晴天，日間有自然光線、視距良
    好、路面乾燥、無缺陷亦無障礙物等情形，並無不能注意之
    情事，竟疏未注意，貿然駕車以時速約30公里之車速行進，
    復未注意右前方之人車動態；適有己○○騎乘車牌號碼MOV-
    155 號重型機車行駛沿支線之振昇路由西往東方向至上開交
    岔路口，亦未注意讓幹線道車先行貿然駛入路口，辛○○因
    未減速慢行及未注意車前狀況而煞車不及，致其車身右前側
    與己○○騎乘之機車發生撞擊，己○○因而人車倒地，受有
    頭部外傷併蜘蛛膜下腔出血、左側脛骨骨折、左側動眼神經
    麻痺而有永久性複視之傷害。
二、丁○○因辛○○具有警察之身分，意圖使辛○○隱避而脫免
    刑責，竟基於頂替之意思，於屏東縣警察局潮州分局警員丙○○調查時佯稱其為上開自小客車之駕駛人，並於92年2 月
    26日15時35分許製作警詢筆錄自稱係肇事者，又於92年7 月
    16日、同年7 月28日、同年12月25日檢察事務官調查訊問時
    均供稱其為肇事之人。嗣經臺灣屏東地方法院檢察署檢察官
    偵查起訴丁○○犯過失傷害罪嫌後，於本院93年度交易字第
    88號刑事案件審理中發覺上情，並就丁○○被訴過失傷害罪
    為無罪判決。
三、案經己○○訴由臺灣屏東地方法院檢察署檢察官及同署檢察
    官自動檢舉偵查起訴。
    理  由
壹、程序方面
一、按「除前3 條之情形外，下列文書亦得為證據：一、除顯有
    不可信之情況外，公務員職務上製作之紀錄文書、證明文書
    。二、除顯有不可信之情況外，從事業務之人於業務上或通
    常業務過程所須製作之紀錄文書、證明文書。三、除前二款
    之情形外，其他於可信之特別情況下所製作之文書。」，刑
    事訴訟法第159 條之4 定有明文。經查，國軍高雄總醫院附
    設民眾診療服務處92年3 月4 日、同年3 月19日、同年6 月
    19日出具之診斷證明書與病歷及茂隆骨科醫院92年7 月14日
    出具之診斷證明書，均係專業醫師所開具，且國軍高雄總醫
    院係具一定規模之醫院，既係由專業醫師製作診斷書與病歷
    ，應認係在可信之特別情況下所為，具有高度之信用性；高
    都汽車股份有限公司工作傳票（下稱高都公司），係為從事
    業務之人於汽車修護過程中所製作之紀錄，應具有特別可信
    之情況，依同法第159 條之4 第3 款之規定，得作為證據。
    又公務員依其職務所製作之紀錄文書及證明文書，除能證明
    有顯不可信之情況外，當然具有證據能力，而得作為認定犯
    罪之證據。查卷內所附之道路交通事故現場圖、道路交通事
    故調查報告表(一)(二)等，係公務員於審判外，本於其知覺、記
    憶，所表達之文書，其中有關本案車禍現場之相關車輛位置
    、倒地位置、現場道路之號誌與標線、當時路況、車損狀況
    所作之紀錄，係屬警員基於其職務根據現場實況所製作之紀
    錄文書，因該等公務員有據實製作之義務，復無利害關係，
    而現場歷經相當時日，難以重建，實有尊重該等紀錄文書之
    必要性，且就該等紀錄，被告及其辯護人亦均未曾主張有任
    何刑事訴訟法第159 條之4 第1 款所定之顯不可信情況之例
    外條件存在，依刑事訴訟法159 條之4 第1 款之規定，該等
    文書有關上開事實紀錄部分，俱有證據能力，合先敘明。
二、按被告以外之人於審判外之言詞或書面陳述，除法律有規定
    者外，不得作為證據；又被告以外之人於審判外之陳述，雖
    不符前4 條之規定，而經當事人於審判程序同意作為證據，
    法院審酌該言詞陳述或書面陳述作成時之情況，認為適當者
    ，亦得為證據。當事人、代理人或辯護人於法院調查證據時
    ，知有第159 條第1 項不得為證據之情形，而未於言詞辯論
    終結前聲明異議者，視為有前項之同意，刑事訴訟法第159
    條第1 項、第159 條之5 分別定有明文。證人甲○○於警詢
    、檢察事務官調查中所為之陳述、警員丙○○於檢察官事務
    調查中所為之陳述及其於92年2 月26日所製作之偵查報告、
    證人即同案被告丁○○於警詢及檢察事務官調查中所為之陳
    述、證人乙○○於檢察事務官調查中所為之陳述、茂隆骨科
    92年10月28日茂字第92102811號函覆臺灣屏東地方法院檢察
    署暨附丁○○之病歷、國軍高雄總醫院92年11月14日醫慧09
    20006853號函、93年11月23日醫慈0930006506號函、中央健
    康保險局高屏分局92年12月17日健保高醫字第0920052292號
    函、國瑞汽車股份有限公司（下稱國瑞公司）93年1 月30日
     (93) 國經企字第4029號函、屏東縣潮州分局95年4 月3 日
    潮警刑字第0950017334號函暨附警員鄭錦龍製作之偵查報告
    、現場圖等均為前開刑事訴訟法第159 條第1 項之傳聞證據
    ，惟被告暨其辯護人於本院準備程序中表明對證據能力無意
    見，且言詞辯論終結前並未就其證據能力聲明異議，依前開
    刑事訴訟法第159 條之5 第2 項之規定，上開陳述亦有證據
    能力。
三、按刑事訴訟法所稱之「證人」，係指「在他人之訴訟程序案
    件中，陳述自己所見所聞具體事實之第三人」（刑事訴訟法
    第176 條之1 立法理由參照），則該第三人倘非在本案被告
    訴訟程序中作證，而係於該第三人自己之刑事案件中所陳述
    ，雖該第三人陳述有關本案被告部分，屬於「被告以外之人
    於審判外之陳述」之傳聞證據，然因該第三人係於自己刑事
    案件中所為陳述，非於他人訴訟程序案件中為陳述，自非刑
    事訴訟法所指之證人，而無刑事訴訟法有關「人證」規定之
    適用，亦即無刑事訴訟法第186 條命該第三人具結之問題，
    既無具結之問題，自不能以該第三人之陳述未具結而依刑事
    訴訟法第158 條之3 排除其陳述之證據能力（最高法院96年
    度台上字第3527號判決要旨參照），是證人即同案被告丁○○於檢察官前及本院另案審理時所為之陳述，雖未具結，惟
    依上開說明，應具有證據能力；又證人即同案被告丁○○於
    司法警察、檢察事務官調查時所為之陳述，被告辛○○暨其
    辯護人於本院準備程序中表明對證據能力無意見，且言詞辯
    論終結前並未就其證據能力聲明異議，依前開刑事訴訟法第
    159 條之5 第2 項之規定，上開陳述亦有證據能力。
四、按鑑定人由審判長、受命法官或檢察官就下列之人選任1 人
    或數人充之：一、就鑑定事項有特別知識經驗者。二、經政
    府機關委任有鑑定職務者；鑑定之經過及其結果，應命鑑定
    人以言詞或書面報告；法院或檢察官得囑託醫院、學校或其
    他相當之機關、團體為鑑定，或審查他人之鑑定，並準用刑
    事訴訟法第203 條至第206 條之1 規定，刑事訴訟法第198
    條、第206 條第1 項、第208 條第1 項分別定有明文。本件
    臺灣省高屏澎區車輛行車事故鑑定委員會93年10月29日高屏
    澎鑑字第931761號鑑定意見書、臺灣省車輛行車事故覆議鑑
    定委員會96年7 月3 日府覆議字第09662018633 號函及法務
    部法醫研究所法醫文書審查鑑定書（法醫所 (95) 醫鑑字第
    2389號），係臺灣省高屏澎區車輛行車事故鑑定委員會、臺
    灣省車輛行車事故覆議鑑定委員會、法務部法醫研究所依本
    院囑託所為之鑑定意見及函覆，自具證據能力。
貳、實體部分
一、訊據被告辛○○、丁○○固不否認對於車牌號碼5083－FC號
    自用小客車與告訴人己○○所駛機車發生擦撞，致告訴人受
    有上開傷害等事實，惟矢口否認有何過失傷害、頂替之犯行
    ，被告辛○○辯稱：前揭自小客車係伊妻丁○○所駕駛，伊
    當時坐在後乘客座休息，因發生車禍伊妻眼鏡掉落，伊再進
    入駕駛座內找眼鏡，另就車禍之發生，伊車有減速並無過失
    云云；被告丁○○辯稱：伊係自小客車之駕駛人，並無頂替
    之情事云云。經查：
(一)本件告訴人己○○於92年2 月26日13時30分許，騎乘車牌號
    碼為MOV-155 號之重型機車，沿屏東縣潮州鎮○○路由西往
    東方向直行行駛至該路與文化路口時，其上開機車車頭與車
    牌號碼5083－FC號之自用小客車右前車門發生碰撞，致人、
    車倒地，告訴人因此受有頭部外傷併蜘蛛膜下腔出血、左側
    脛骨骨折、左側動眼神經麻痺之傷害等情，有卷存道路交通
    事故現場圖、道路交通事故調查報告表(一)(二)、國軍高雄總醫
    院附設民眾診療服務處92年6 月19日診斷證明書、92年11月
    14日醫慧字第092006853 號函各1 紙及照片8 幀為證（分別
    見92年度發查字第664 號卷第35頁、第10頁至第12頁、第51
    頁、第18頁至第19頁背面），可信為實在。
(二)本件事故後，被告辛○○自駕駛座下車等事實，業據證人甲○○先於檢察事務官調查時證述：事故地點距伊的住所約10
    公尺，伊當時在1 樓客廳看電視，突然間聽到撞擊聲，伊隨
    即移轉目光往撞擊聲方向看，並起身至伊住家騎樓處觀看處
    理情形，見汽車駕駛係一男生從駕駛座方向下車，而汽車右
    前座係一女生下車，並見他2 人均在打電話等語（見92年度
    發查字第664 號卷第31頁背面）；復於本院93年度交易字第
    88 號 案件審理時具結證稱：伊住在案發地點的對面約5 公
    尺，伊的住家是三角玻璃窗面對大馬路，伊當時在看電視，
    聽到一聲撞擊聲引起伊的注意，汽車係由北往南、機車係由
    西往東方向，擦撞後馬上停下來，伊看到是男的從駕駛座出
    來，女的從右邊乘客座出來，從小客車出來的人都有處理現
    場，在場的被告（丁○○）係從小客車出來的女生等語（見
    本院93年度交易字第88號卷第112 頁）；再於本院審理時亦
    具結證述：因伊的住家是三角窗，前面是落地玻璃窗，當時
    伊在看電視，面對外面，當時「碰」一聲引起伊的注意，伊
    就出去看，伊走出屋外看到男的從駕駛座出來，女的扶著傷
    者說：「阿桑！阿桑！妳有沒有怎樣？」等語，而文化路是
    15米的道路，車子是在內線道發生，伊的住家騎樓4 米寬，
    伊住家的內部約3 米，所以車禍地點離伊的視線約14米5的
    範圍內，伊的視力正常，所以看得很清楚等語明確（見本院
    卷第128 頁背面至第129 頁背面），而證人甲○○所居住之
    屏東縣潮州鎮○○路134 號，確實於案發地點交叉路口之三
    角窗位置，且住處之玻璃窗係面對馬路乙情，亦有證人丙○○於本院93年度交易字第88號案件審理時補呈之照片2 幀、
    現場圖1 紙在卷可按（見本院93年度交易字第88號卷第117
    頁），復有潮州分局警員鄭錦龍為檢察官指揮調查後提出之
    偵查報告稱：證人甲○○之住處步行至文化路與振昇路口約
    30 秒 鐘，屋內左右兩側均為玻璃窗，從其屋內玻璃門、窗
    均可清楚看見路口人車往來之情形及聽聞聲響等情，此有警
    員鄭錦龍所製之偵查報告及照片12幀在卷可佐（見95年度偵
    字第1171號卷第15頁至第22頁），是證人甲○○於警詢、偵
    訊及本院審理時所證述情節均相一致之內容，應非虛誇不實
    。況證人甲○○與被告辛○○及丁○○均無特殊之故舊恩怨
    ，應無甘冒偽證罪之處罰而故意設詞攀誣之理，是證人甲○○上開所述，應為可採。
(三)本件上開自小客車受損位置係於右前車門即乘客座車門，而
    該車門經碰撞後其上之玻璃均破碎，有偵查卷存肇事車輛受
    損照片2 幀可證（同上發查卷第18頁），而揆諸茂隆骨科92
    年10月28日茂字第92102811號函附病歷資料（同上發查卷第
    50頁背面），可知同案被告丁○○當時係受有頭皮、臉部開
    放性傷口之傷害，且證人即同案被告丁○○於偵查中及本院
    93年度交易字第88號案件審理時亦供稱：伊幾乎是右邊的臉
    受傷及有撕裂傷，伊的右臉全部都是玻璃等語明確（見同上
    發查卷第48頁、本院93年度交易字第88號卷第132 頁）。再
    參證人即陪同丁○○就醫之友人乙○○於檢察事務官詢問時
    證稱：係員警叫伊帶丁○○去就醫的，伊只看到她的頭部及
    臉部有玻璃割傷的傷口，護士在清傷口時，有看到頭臉都有
    一些玻璃碎片等語（見同上發查卷第67頁），苟被告丁○○
    為駕駛人，其右方並無固定物體使其受有撞擊之反作用力，
    何以會受有右臉撕裂傷、挫擦傷等傷害。又國瑞公司就其所
    生產車號5083－FC號自小客車同型車款之車窗設計係為符合
    「CNS （中國國家標準）之汽車用安全玻璃」，並經過經濟
    部中央標準局審查合格之產品，有該公司93年1 月30日(93)
    國經企字第4029號函在卷可按（見同上發查卷第95頁），是
    該車車窗所使用係為安全玻璃無疑，而安全玻璃顧名思義，
    於受撞擊後呈顆粒狀彈出，若被告丁○○係駕駛人距右側車
    門玻璃處有相當之距離，其是否能造成該等傷害，不無可疑
    ，是以本院囑託法務部法醫研究所就丁○○之傷勢、車禍情
    形之卷證資料為鑑定其所乘坐位置，鑑定結果認：依丁○○
    之傷勢紀錄、供述為右側臉頰、右手、右側頭皮有挫擦傷、
    撕裂傷及出血特徵，並可見有細碎玻璃留在臉上及醫護人員
    清理過程等，應可認定係細碎玻璃接觸頭臉頰所造成之傷勢
    ，而皮膚之彈射物受傷之傷勢，彈射物應達20至30焦耳始有
    可能穿透皮膚造成傷害（如子彈貫穿皮膚之能量）；依外力
    造成安全玻璃碎片均會碎裂成安全性之輕型小碎片，無法達
    到造成皮膚受有20至30焦耳之彈射傷，亦不可能造成有皮膚
    形成撕裂、挫傷出血之情狀，而證人丁○○之右頭、臉、右
    手均有因接觸之挫傷痕，顯見係因與車門、車窗有所接觸始
    造成，再依駕駛員、乘客之區別型態傷分別為駕駛員係左側
    受傷、乘客為右側受傷之情形判斷，丁○○供稱有綁安全帶
    ，故較支持丁○○係坐於右側乘客座時恰遇機車騎士撞擊等
    語，此有96年2 月5 日法醫所 (95) 醫鑑字第2389號法醫文
    書審查鑑定書在卷可稽（見本院卷第66頁），上述鑑驗結果
    ，係檢驗機關本於專業知識及臨床經驗所得之結論，應堪採
    信。再者，依卷內照片、被告2 人之供述亦無顯示告訴人有
    機車、零件或是物品等撞入或散落於車內之跡象，亦足以排
    除有因外力之物體直接自車窗撞入車內造成坐於駕駛座之被
    告丁○○受有上開傷害之情形，是被告丁○○辯稱：伊為駕
    駛人云云，顯係迴護被告辛○○之詞，殊難採信。
(四)另證人即告訴人己○○雖以丁○○為駕駛人而提出告訴，但
    並不知何人為汽車駕駛人及肇事情形，其於本院審理中證稱
    ：伊忘記以前的事了，不記得車禍發生之情形等語明確（見
    本院93年度交易字第88號卷第110 頁及本院卷第127 頁背面
    ），本件證人己○○於車禍發生後，已無從陳述及記憶肇事
    過程自明，而因現場處理事故警員丙○○到場時，因傷者均
    已就醫，遂於茂隆骨科內為丁○○製作筆錄時，經丁○○表
    明為肇事者，即於筆錄及道路交通事故調查報告表(二)上載明
    「丁○○」為肇事者，此有證人丙○○於本院審理時證述詳
    實（見93年度交易字第88號卷第111 頁、本院卷第130 頁）
    ，是證人即告訴人己○○顯係因自警詢筆錄及所附之道路交
    通事故調查表(二)之記載而誤以被告丁○○為肇事人提出告訴
    ，故自難僅憑證人己○○之指訴及道路交通事故調查報告表
    之記載，即認被告丁○○為真正駕駛人。再自證人丙○○於
    本院審理時證稱：伊非第一到達現場之人，到場時僅被告辛○○在場等語及證人即消防隊員戊○○於本院審理時證稱：
    伊到現場時，被害人已經昏迷、無意識，是誰撞的並不知情
    等語可知（見本院卷第131 頁），證人丙○○、戊○○均非
    目擊者，亦非於車禍後隨即到場，故均無從自其證述內容認
    定或推知何人為真正汽車駕駛人。
(五)被告辛○○雖辯稱：伊係因右前側車門遭撞擊後卡住已無法
    開啟，丁○○亦係由駕駛座之車門走出，而伊係後來進入車
    內為丁○○找尋掉落之眼鏡云云。然依一般用車習慣，如車
    子已在靜止狀態中，如要找尋車內物品，在同側時大抵係上
    半身進入車內，以方便在狹小之車內空間活動搜尋物品，無
    庸全身進入車內，是被告辛○○上開所辯顯與常情有違。再
    高都公司工作傳票雖於工作內容欄上記載：更換前車門、車
    門內把手等項目（見本院卷第43頁、第44頁），惟查，證人
    即為上開自小客車事故後之修護技術員庚○○亦無從判斷上
    開自小客車是否有因車禍受右前側車門無法開啟或玻璃是否
    為一整片破裂等情，業據證人庚○○於本院審理時證述：更
    換車門不一定是要卡住不能打開，如車門沒有卡住視情況也
    要更換車門，而該車玻璃是否有一整片破碎、車門是否有卡
    住均無法判斷，如果車內乘客有撞到內把手或有外力進來撞
    到裡面的乘客，內把手的螺絲壞掉造成車門會打不開，很少
    會遇到把手沒壞而更換之情況等語明確（見本院卷第146 頁
    背面、第147 頁），故不能以車門之更換據以判斷車門能否
    開啟，而賴以車門開啟之車門內把手，其單價僅新臺幣162
    元（見本院卷第44頁），售價非高，在汽車大修繕時，或有
    因為整體美觀之理由，或有因為整體安全考量，如與車門一
    體更換，並非與常理有違，是以無從依車門內把手一併更換
    遽而認定車門無法開啟。再者，縱上開自小客車之右前車門
    受有撞擊而有不能開啟之情狀，仍與證人甲○○證述其所見
    男子自駕駛座車門下車之情節不生矛盾，亦與判斷證人丁○○是否坐於前方乘客座之事實無關，並不足推翻本院上開認
    定。況依我國國人僅夫妻二人乘坐自小客車之慣習，未駕駛
    者，基於聊天或為駕駛者注意右側車外動態等因素之考量，
    一般均坐於右側乘客座，再參以一般自小客車後座空間較為
    狹小，亦無法將椅背放下，而乘客座，除可調整座位位置，
    亦可將椅背放下，呈半躺狀態，乘坐較後座為舒適，此為吾
    人所共知之生活經驗，是被告2 人辯稱當時係被告辛○○坐
    在後座云云，顯上開常情不符，應無可採，綜合上開各情，
    足以認定本件被告辛○○係駕駛汽車肇事之人，應無疑義。
(六)按行車速度，無速限標誌或標線者，行經無號誌之交岔路口
    ，應減速慢行，作隨時停車之準備；又汽車行駛時，駕駛人
    應注意車前狀況，並隨時採取必要之安全措施，道路交通安
    全規則第93條第1 項第2 款、第94條分別定有明文。查被告
    辛○○駕車進入上開交岔路口，其視距良好，並無施工工程
    或建築物足以阻礙其右方視線，又依證人即同案被告丁○○
    於警詢中證稱：當時汽車車速約為30公里等語（見92年度發
    查字第664 號卷第13頁背面），足以認定被告辛○○進入該
    交岔路口並未減速慢行，作隨時停車之準備，亦未採取必要
    之安全措施，其顯違反上述道路交通安規則至明；復依當時
    天候晴、日間自然光線、視距良好、路面乾燥、無缺陷、無
    障礙物、鋪設柏油道路等情形，有道路交通事故調查表(一)在
    卷可按（見同上發查卷第11頁），且被告身為警察，並考領
    有駕駛執照，又係當地人士，對該處之路況應知之甚稔，若
    稍加注意，應可避免本件車禍，可見其並無不能注意之情事
    ，竟疏未注意減速慢行並注意車前狀況及採取必要之安全措
    施，致發生本件車禍，被告辛○○自應負過失責任。況本件
    經送臺灣省高屏澎區車輛行車事故鑑定委員會及臺灣省車輛
    行車事故覆議鑑定委員會鑑定結果，認定：「一、己○○駕
    駛重機車支線未讓幹線道先行為肇事主因。二、丁○○（此
    記載有誤，已如上述）駕駛小客車未減速注意車前狀況為肇
    事次因。」，有該會鑑定意見書及函覆在卷可參（見本院93
    年度交易字第88號卷第37頁、本院卷第75頁），益見被告辛○○確有過失責任。又查告訴人己○○所行駛之振昇路係為
    雙向單一車道，被告辛○○所行駛之文化路係雙向劃分快慢
    車道，此分別有道路交通事故調查表(一)、現場照片等在卷可
    按（見同上發查卷第11頁、第18頁至第19頁背面），依道路
    交通安全規則第102 條第1 項第2 款前段之規定，告訴人己○○騎乘機車於支線道上行經上開交岔路口應讓行駛於幹線
    道之被告辛○○所駕駛之自小客車先行，告訴人己○○雖疏
    未注意於此，亦同有較重過失，惟其二人之過失行為均併合
    為本件車禍發生之原因，並不能解免被告辛○○之過失責任
    。
(七)告訴人己○○因本件車禍受有頭部外傷併蜘蛛膜下腔出血、
    左側脛骨骨折及左側動眼神經麻痺等傷害，此有國軍高雄總
    醫院附設民眾診療服務處92年6 月19日診斷證明書在卷可稽
    （見同上發查卷第60頁），而經臺灣屏東地方法院檢察署檢
    察官函詢上開醫院關於告訴人己○○之病況，國軍高雄醫院
    之函覆表示：告訴人因車禍導致頭部外傷併蜘蛛膜下腔出血
    ，且左側動眼神經損傷，導致雙眼對焦運動困難，已造成永
    久複視之後遺症，此有該院92年11月14日醫慧0920006853號
    函在卷可按（見同上發查卷第51頁），本院復就告訴人己○○之病況再為函查，經該院函覆：告訴人左側動眼神經損傷
    ，導致左眼運動肌肉功能受損，所以雙眼對焦困難，按病情
    可能無法用手術或器具矯正，所謂複視係指雙眼無法按所視
    物體之遠近做適當對焦，所以呈現在病人視覺為模糊之雙影
    ，此有該院93年11月23日醫慈字第0930006506號函在卷可查
    （見本院93年度交易字第41頁），告訴人己○○雖受有視覺
    上機能減損之傷害，然尚未達於一目毀敗之視能完全喪失之
    重傷害程度（詳如後述），自屬普通傷害無疑。又告訴人受
    有上開傷害係因被告之過失行為所致，應具有相當之因果關
    係，是被告辛○○過失傷害犯行，堪以認定。
(八)而被告丁○○於警員丙○○至醫院調查時，主動供承係為肇
    事者，又於檢方訊問時亦供稱其係肇事者，致為警方調查時
    、檢察官偵查時均以肇事者為被告丁○○等情，有證人丙○○於本院審理時證述詳實，並有丙○○所填製之交通事故調
    查表、偵訊筆錄在卷可按，惟本件真正駕駛者係為被告辛○○，業經本院認定如前；又被告辛○○係擔任警察之公職人
    員，亦經其供陳明確，其駕車發生交通事故，確有為免人發
    覺顧慮之可能，故其配偶即被告丁○○欲使其隱避而脫免刑
    責，實有其動機存在，則被告丁○○既於發生車禍時，亦同
    在該車上，是對被告辛○○因過失致人受傷之犯行亦知之明
    甚，竟仍為使其夫辛○○隱匿而佯稱為駕駛人予以頂替，其
    主觀顯有使犯罪人隱避之意圖至明，是被告丁○○頂替犯行
    ，亦堪認定。
(九)被告辛○○、丁○○辯稱焦耳係指灼傷、燙傷之傷害，與動
    力無關，故法務部法醫研究所出具之鑑定有誤，聲請再送刑
    事警察局或法務部調查局鑑定云云，惟查，法務部法醫研究
    所以彈射動力須20至30之焦耳以上方能造成有皮膚有穿透性
    傷害，此係經受有專業訓練資格之法醫師依臨床實務經驗及
    專業知識所為之判定，而焦耳係以衡量功和能量之國際單位
    ，亦是熱的單位，以科學家焦耳命名，此為吾人所周知之事
    實，故被告2 人所指容有誤會，再上開鑑定意見就形式及內
    容均無被告辛○○、丁○○所指之瑕疵或有違背經驗、論理
    法則之情形，且被告辛○○、丁○○均未具體陳明再送鑑定
    之必要性及關連性，本院認待證事實已臻明瞭而無再調查之
    必要，附此敘明。
二、論罪科刑
(一)按行為後法律有變更者，適用行為時之法律，但行為後之法
    律有利於行為人者，適用最有利於行為人之法律，刑法第2
    條第1 項定有明文。本件被告行為後，刑法及刑法施行法業
    於94年2 月2 日經總統以華總一義字第09400014901 號令修
    正公布，並於95年7 月1 日施行，參酌最高法院95年5 月23
    日刑事庭第8 次會議決議意旨，刑法第2 條第1 項之規定，
    係規範行為後法律變更所生新舊法律比較適用之準據法，於
    刑法修正施行後，應適用刑法第2 條第1 項之規定，為「從
    舊從輕」之比較。茲就本件刑法修正前後之相關條文比較如
    下：
  1.被告辛○○行為後，刑法第10條第4 項已於95年7 月1 日修
    正公布施行，就刑法所稱「重傷害」之定義有所變更，舊法
    係規定「稱重傷者，謂左列傷害：一、毀敗一目或二目之視
    能。二、毀敗一耳或二耳之聽能。三、毀敗語能、味能或嗅
    能。四、毀敗一肢以上之機能。五、毀敗生殖之機能。六、
    其他於身體或健康，有重大不治或難治之傷害」，新法則規
    定「稱重傷者，謂下列傷害：一、毀敗或嚴重減損一目或二
    目之視能。二、毀敗或嚴重減損一耳或二耳之聽能。三、毀
    敗或嚴重減損語能、味能或嗅能。四、毀敗或嚴重減損一肢
    以上之機能。五、毀敗或嚴重減損生殖之機能。六、其他於
    身體或健康，有重大不治或難治之傷害」，告訴人所受之傷
    害，為左側動眼神經損傷，造成永久性複視，如上所述，因
    未致完全喪失視力，依修正前刑法之規定未達重傷害之程度
    ，惟依修正後刑法之規定，因為嚴重減損一目之視能，已構
    成重傷害，故以修正前刑法之規定對被告辛○○較為有利。
  2.被告辛○○、丁○○2 人行為後，刑法第33條第5 款修正規
    定「罰金：新臺幣1 千元以上，以百元計算之。」，與修正
    前刑法第33條第5 款規定「罰金：1 元以上。」不同，比較
    新舊法結果，以修正前刑法較有利於行為人。至被告2 人分
    別涉犯刑法第284 條第2 項、第164 條第2 項之法定罰金刑
    部分，因刑法施行法第1 條之1 ，係為取代罰金罰鍰提高標
    準條例第1 條及現行法規所定貨幣單位折算新臺幣條例第2
    條而制定，並未變動罰金數額，實際上其構成要件及法定刑
    並未變更，自無新舊法比較適用問題，當然適用新法（最高
    法院96年度台上字第5438、5331號判決要旨、臺灣高等法院
    暨所屬法院95年法律座談會第19號研討意見參照）。
  3.經本院綜上比較結果，認本件論罪科刑所適用之法律，以修
    正前刑法第10條及第33條第5 款之規定對被告辛○○較有利
    ；以修正前刑法第33條第5 款之規定對丁○○較有利，故依
    刑法第2 條第1 項前段規定，應適用被告2 人行為時即修正
    前之上開刑法規定處斷。
(二)按刑法第10條第4 項第6 款之重傷，係指除去同項第1 款至
    第5 款之傷害而於身體或健康有重大不治或難治之傷害者而
    言，如毀敗一目或二目之視能，按照該項第1 款之規定，固
    屬重傷，假使所傷之目，僅祇視能減衰，並未完全毀敗，縱
    令此種減衰具有不治或難治之情形，仍與第6 款所定之內容
    並不相當，即祇應成立普通傷害，不能遽依重傷論科；刑法
    第10條第4 項第6 款所謂其他於身體或健康有重大不治或難
    治之傷害，係指不合於前5 款所列舉之重傷，自不包括毀敗
    一肢以上之機能在內，最高法院25年上字第4680號、54年台
    上字460 號著有判例可資參照。經查，告訴人本件車禍受有
    頭部外傷併蜘蛛膜下腔出血、左側脛骨骨折及左側動眼神經
    麻痺等傷害，其左側動眼神經損害，導致雙眼對焦運動困難
    ，造成永久複視之後遺症，且可能無法用手術或器具矯正等
    情，有國軍高雄總醫院附設民眾診療服務處92年6 月19日診
    斷證明書、92年11月14日醫慧0920006853號函、93年11月23
    日醫慈字第0930006506號函各1 紙在卷可按（見同上發查卷
    第51頁、第60頁及本院93年度交易字第41頁），告訴人僅係
    視能減損，尚未毀敗一目之視能，依上開說明，仍未達重傷
    害之程度，核被告辛○○所為，係犯刑法第284 條第1 項前
    段之過失傷害罪，公訴人認被告辛○○之為構成過失重傷害
    罪，尚有未洽，惟二者社會基本事實仍屬相同，自應變更起
    訴法條。又被告丁○○為使其夫隱避佯稱為肇事者，核其所
    為，係犯刑法第164 條第2 項意圖使犯人隱避而頂替罪，應
    依同條第1 項規定科刑；被告丁○○係犯人辛○○之妻，業
    據其供明在卷，並有全戶戶籍資料查詢結果1 紙在卷可證，
    其為圖免辛○○遭受刑事訴追，而頂替犯罪，應依同法第
    167 條規定，減輕其刑。爰審酌被告辛○○駕車行經無號誌
    之交岔路口，疏未減速慢行注意車前狀況，致告訴人受有上
    開傷害，所生危害非輕，復身為警察人員，猶任其妻丁○○
    為其頂替過失傷害之罪行，造成司法資源之浪費，犯後並否
    認犯行，飾詞狡辯，態度非佳，迄今未與告訴人達成和解賠
    償其損害，另衡以告訴人亦未讓幹線道先行，同有較重之過
    失責任；被告丁○○為免其夫辛○○負擔刑事責任，乃頂替
    犯罪，妨害國家司法權之正確行使，對犯罪偵查、真實發現
    影響程度甚鉅，並造成司法資源之浪費，行為實有可議之處
    ，惟素行尚佳，有臺灣高等法院被告前案紀錄表在卷可稽等
    一切具體情狀，分別量處如主文所示之刑。又修正後刑法第
    41條第1 項有關易科罰金折算標準，由修正前所規定「得以
    1 元以上3 元以下折算1 日」提高為「以新臺幣1,000 元、
    2,000 元、3,000 元折算1 日」，並刪除「因身體、教育、
    職業或家庭之關係，執行顯有困難者」之條件，第2 項增訂
    「前項規定於數罪併罰，其應執行之刑未逾6 月者，亦適用
    之」；而修正前刑法第41條第1 項之折算標準，係以1 元以
    上3 元以下折算1 日，依修正前罰金罰鍰提高標準條例第2
    條規定，就其原定數額提高為100 倍折算1 日（經折算為新
    臺幣後，應以新臺幣300 元以上900 元以下折算1 日），故
    關於易科罰金之折算標準，顯以修正前之折算標準對被告2
    人較有利，爰依刑法第2 條第1 項前段規定，適用修正前刑
    法第41條第1 項前段、修正前罰金罰鍰提高標準條例第2條
    規定，諭知易科罰金之折算標準。
(三)末查本件被告辛○○、丁○○2 人犯罪時間均在96年4 月24
    日以前，所犯分別為刑法第284 條第1 項前段過失傷害罪及
    第164 條第2 項之頂替罪，均合於減刑條件，爰依中華民國
    96年罪犯減刑條例第2 條第1 項第3 款之規定，減其刑期二
    分之一。
據上論斷，應依刑事訴訟法第299 條第1 項前段、第300 條，刑
法第2 條第1 項前段、第164 條、第167 條、第284 條第1 項前
段、修正前刑法第41條第1 項前段，刑法施行法第1 條之1 ，修
正前罰金罰鍰提高標準條例第2 條，中華民國96年罪犯減刑條例
第2 條第1 項第3 款、第7 條，判決如主文。
本案經檢察官顏珮珊到庭執行職務。
中　　華　　民　　國　　96　　年　　11　　月　　16　　日
                    交通法庭  審判長法  官  黃國永
                                    法  官  陳松檀
                                    法  官  陳海寧
以上正本證明與原本無異。
如不服本判決應於收受本判決送達後10日內向本院提出上訴書狀
，其未敘述上訴理由者，並得於提起上訴後10日內向本院補提理
由書狀（均須按他造當事人之人數附繕本）「切勿逕送上級法院
」
中　　華　　民　　國　　96　　年　　11　　月　　22　　日
                                    書記官  馮得弟
附錄本判決論罪之法條
刑法第284條（過失傷害罪）
因過失傷害人者，處 6 月以下有期徒刑、拘役或 5 百元以下罰
金，致重傷者，處1 年以下有期徒刑、拘役或5 百元以下罰金。
從事業務之人，因業務上之過失傷害人者，處 1 年以下有期徒刑
、拘役或1 千元以下罰金，致重傷者，處3 年以下有期徒刑、拘
役或2 千元以下罰金。
刑法第164條（藏匿人犯或使之隱避、頂替罪）
藏匿犯人或依法逮捕拘禁之脫逃人或使之隱避者，處 2 年以下有
期徒刑、拘役或5 百元以下罰金。
意圖犯前項之罪而頂替者，亦同。
